臺灣新竹地方法院刑事判決　　　　　　　　　　　　　八十九年度易字第七七九號
　　公　訴　人　臺灣新竹地方法院檢察署檢察官
　　被　　　告　乙○○
右列被告因侵占等案件，經檢察官提起公訴（八十八年度偵字第六九四五號），本院
判決如左：
    主  文
乙○○連續意圖為自己不法之所有，而侵占對於業務上所持有之物，處有期徒刑拾月
。
    事  實
一、乙○○曾因違反國外期貨交易法案件，經臺灣臺中地方法院於民國八十四年十月
    十二日以八十四年度訴字第九Ｏ五號判決判處有期徒刑一年八月，緩刑五年，經
    臺灣高等法院臺中分院於八十五年八月六日以八十四年度上訴字第三一三六號判
    決上訴駁回確定，其詎仍不知悔改，於緩刑期內之八十五年十二月初，經由友人
    羅世敏之介紹而認識甲○○（原名：李鳳琴，九十年三月十二日改名），得知甲
    ○○所開設、以其弟媳劉春玉為登記負責人、位於新竹縣竹北市○○○路九十一
    號之「耕園美式速食餐廳」（下稱耕園餐廳），因甲○○缺乏經驗而管理不善，
    且甲○○每月尚有銀行貸款利息要給付，竟意圖為自己不法之所有，並基於概括
    之犯意，向甲○○騙稱其認識很多金融界的朋友及金主，可以替甲○○解決資金
    問題，並可以代甲○○辦理手續取得自耕農的身分，甲○○即可承受其父李少炳
    名下的所有農地，屆時可再以土地向銀行貸款，所得資金如果拿來炒作期貨，甲
    ○○的手頭必能十分寬裕等語，致使甲○○因而陷於錯誤，先於同年月八日與乙
    ○○簽訂乙份「貸款委託書」，委託乙○○就李少炳名下、坐落於新竹縣竹北市
    ○○○段八之七、十二之二及十三之二、之二十九、之三十三、之五十二地號等
    六筆土地暨其上一五八建號房屋一棟辦理抵押貸款，擬貸金額為新台幣（下同）
    三千三百萬元以上，佣金為核貸金額的百分之一，甲○○並於當日交付乙紙台灣
    中小企業銀行竹北分行、票號為ＡＮ0000000號、面額為三萬五千元、八
    十五年十二月八日到期之支票用以作為委託貸款預付款予乙○○，繼於同年月二
    十六日，甲○○除上開六筆土地及建物之所有權狀共七份外，復再準備李少炳所
    有、坐落於平鎮市○○段高山下小段三Ｏ七之四、之十三、三二一、三二三、三
    二四、三二四之一、三二四之二、三二五、三三四、三三四之一、三三五之三、
    三三六、三三七、三三七之一、三三七之三、三三九、三四六、三四七、三四七
    之一、三六二、三六二之一地號等二十一筆土地之所有權狀、李少炳的印鑑證明
    書二份及戶籍謄本二份等，一同交付給乙○○，作為辦理上開貸款及自耕農身份
    登記的申請資料。乙○○再於八十六年一月五日，復承前詐欺之概括犯意，向甲
    ○○表示其深諳經營餐廳之道，使甲○○不疑有他而與其簽訂「餐廳經營委託書
    」，將上開耕園餐廳全權委託乙○○經營，雙方並約明每月結帳一次，所得盈餘
    由雙方各得一半，如有虧損則由乙○○完全負擔，由乙○○負責耕園餐廳的營運
    及財務調度等業務，甲○○並因此自是日起將耕園餐廳（含帳戶存摺）全權交給
    乙○○處理。詎乙○○自八十六年一月十日（起訴書誤載為八十五年一月十日）
    受託經營之日起已係從事餐廳經營業務之人，竟另意圖為自己不法之所有，至同
    年三月二十五日止，連續將耕園餐廳每日收入款（因乙○○無法提供帳冊，詳細
    金額無從確定）未依約定每日存入耕園餐廳所使用、在新竹國際商業銀行所開立
    之第Ｚ000000000號帳戶，而予以挪為己用。期間，並向甲○○表示，
    因貸款尚未撥下，餐廳需要向金主調現金週轉，使甲○○不疑有他而簽發由新竹
    區中小企業銀行為付款人、發票日分別為八十六年五月二十日、同年月三十日、
    八十七年三月十五日、面額各為三十萬元、二十萬元及一百萬元之支票三紙後交
    付予乙○○，持向其同居女友葉春熔借款，再於八十六年二月三日將前開李少炳
    所有、坐落於新竹縣竹北市○○○段第十二之二、十三之二地號土地供作擔保，
    向蘇金水借得二百萬元（起訴書誤載為三百萬元）後，所得款項乙○○竟均變易
    持有為所有之意而予以侵占入己。嗣經甲○○屢次向乙○○催促辦理抵押貸款及
    自耕農身一事，均無著落，已起疑心，並於八十六年三月二十五日發現乙○○並
    未將餐廳每日收入存入上開新竹國際商業銀行之帳戶，且該帳戶僅餘一萬八千二
    百八十四元（起訴書誤載為二萬三千九百六十一元）時，始發現受騙。
二、案經甲○○告訴臺灣新竹地方法院檢察署檢察官偵查起訴。
    理  由
一、訊據被告乙○○固坦承有和告訴人甲○○簽訂上開契約書二份，惟矢口否認有何
    詐欺或侵占之犯行，辯稱：是告訴人的餐廳經營困難，我才幫他找金主，三萬五
    千元是介紹金主的酬勞，自耕農身分是幫她經營餐廳後她才說要辦的，土地及房
    屋的權狀也是要向蘇金水貸款時告訴人才拿出來的，我之所以沒把餐廳收入存入
    帳戶是因為如果存進去就對我沒保障，那段經營餐廳的期間，餐廳的各項支出都
    是我在付，員工的薪水我也是利用台新國際商業銀行（下稱台新銀行）的帳戶辦
    理員工薪資轉帳，所有的收入都有合法的處理，並沒有侵占公款；至於向蘇金水
    、葉春熔調來的錢我都交給告訴人，是他私人要用的，與餐廳無關，而且葉春熔
    不是我的同居人或女朋友云云。惟：
（一）經查，右開事實業據告訴人甲○○於偵查中及本院歷次調查、審理時指訴綦詳
      ，並有被告並不否認係由其與告訴人二人在八十五年十二月八日所簽訂的貸款
      委託書、在八十六年一月五日所簽訂的餐廳經營委託書、被告在八十五年十二
      月二十六日所開立收到告訴人「委辦自耕農身份登記之申請用資料」（含李少
      炳印鑑證明書二份、戶籍謄本二份、平鎮市土地權狀二十一份、竹北市土地權
      狀六份、房屋所有權狀一份等）的收據各乙紙分別附於偵查卷第十二至十四頁
      內可憑，且被告在上開貸款委託書內之空白處另有親筆書寫「茲收到李鳳琴小
      姐交付『委託貸款預付款』新台幣萬伍千元支票乙張（台灣中小企銀竹北分
      行帳號六三六八─一票號ＡＮ0000000、八十五年十二月八號）收訖無
      誤、乙○○、八十五年十二月八日」之收到面額三萬五千元之支票作為委託貸
      款預付款後註記字樣，是以，在被告收受告訴人所交付上開支票及簽訂貸款委
      託書時，雙方應該認定三萬五千元就是契約內容之佣金額度即實際核貸金額百
      分之一的預付款，而非如被告在本院審理時所辯之單純介紹金主的酬勞；且被
      告並於收到上開支票之翌日即八十五年十二月九日，至台灣中小企業銀行竹北
      分行開立帳戶並存入上開支票之事實，有台灣中小企業銀行竹北分行於八十八
      年十月八日、八十八年十一月二十四日所出具之竹北（８８）字第二六三七、
      三一二一號函及所附之上開支票影本、第00000000000帳戶申請人
      之印鑑卡影本等分別附於偵查卷第三六、三七、四三、四四頁可稽，被告確有
      收取三萬五千元之貸款預付酬勞，但卻未曾貸得契約擬貸的三千三百萬元以上
      之事實可以認定。
（二）次查，依據上開被告所開立、收到告訴人「委辦自耕農身份登記之申請用資料
      」的收據之記載，被告收取上開資料的日期係在八十五年十二月二十六日，與
      告訴人在八十六年一月五日所簽訂的餐廳經營委託書上所載日期相較，明顯可
      知被告應係先取得土地資料等用以為告訴人辦理自耕農身份後，再與告訴人簽
      約代經營耕園餐廳，被告此部分所辯亦顯與事實不符。況，被告對於要如何替
      告訴人辦理自耕農身份，僅表示是託一位住在中壢的陳先生辦理，但是對於陳
      先生是誰、住在何處、如何聯絡、電話幾號等，均答稱不知道，亦無法提供（
      見本院八十九年十月十七日訊問筆錄），亦與常情不符，告訴人的父親李少炳
      名下有上開多筆農地，被告應確係對告訴人編織待告訴人取得自耕農身份後即
      可承受其父親之農地並進而貸款之美夢，否則告訴人又怎會將上開重要的印鑑
      證明、土地權狀等資料交予甫認識之被告？
（三）復查，經細核耕園餐廳所使用之上開開立於新竹國際商業銀行第Ｚ00000
      0000號帳戶，在八十五年十月一日起至八十六年一月五日止及八十六年一
      月六日起至同年三月二十五日止之交易明細清楚可見：該帳戶之餘額通常均為
      四、五十萬元以上，幾乎每日均有數萬元的收入進帳，光在十二月間，最高餘
      額為十二月五日的一百十二萬三千八百二十四元，最低係十二月三十一日的十
      五萬二千七百四十九元，然在被告接手後，在八十六年一月十五日帳戶的餘額
      為「０」，在同年三月二十日之餘額為三元，在同年三月二十五日之餘額為一
      萬八千二百八十四元，為在告訴人交接前所從未見過之低點，亦未有告訴人經
      營時時常出現之ＣＳ現金存款記錄出現，此有新竹國際商業銀行八十八年十一
      月二十六日竹商銀儲蓄部字第二二一一之一號函所附之該帳戶八十五年十月至
      八十六年間之交易明細資料附於偵查卷內可憑，並經證人即該銀行行員鄭坤明
      到庭說明在卷，被告對於未存入耕園餐廳帳戶內之耕園餐廳每日營收款到底流
      向何處，始終未能交代，未免已令人懷疑其所言不實。又，被告雖表示其自接
      手耕園餐廳後，八十六年一、二、三月的員工薪資均由其以台新銀行帳號Ｚ0
      000000000000號帳戶轉帳支付，而餐廳營收即用以支付開銷乙詞
      ，經本院向台新銀行查詢結果：客戶乙○○、帳號Ｚ00000000000
      00號帳戶，於八十六年間並無利用此帳戶辦理員工薪資轉帳，此有台新銀行
      新竹分行九十一年二月十五日９１年台新新竹字第九一ＯＯＯ九號函及所附帳
      戶交易往來歷史明細等附於本院卷內可憑，被告之說詞顯與事實不符，而告訴
      人亦提出八十六年一月及三月份之員工薪資均係由其個人發放現金而由員工分
      別具領簽名之員工薪資明細表四紙均附於本院卷內為佐，被告既然負責經營耕
      園餐廳，且書明經營期間內餐廳的盈虧均由其個人負責，為何還須由告訴人支
      付被告經營期間三分之二的員工薪資？到底餐廳的收入去向何處？被告對此均
      無法交代。
（四）再查，依據被告所交給告訴人、其與告訴人在八十六年三月二十五日對帳時，
      被告所親自以電腦列印的耕園餐廳收支費用明細中，在二月三日，確有打出自
      案外人蘇金水處貸款撥入二百萬元之記錄，除有上開收支費用明細附於本院卷
      內可憑外，並有在同日、李少炳所有之上開坐落於新竹縣竹北市○○○段十二
      之二、十三之二地號土地分別設定抵押權，於同年月四日完成登記之土地登記
      簿二份附於偵查卷第五十三、五十八頁可憑，若該筆貸款所得是被告代告訴人
      個人向蘇金水所借，被告何須將此部分之費用列入其經營耕園餐廳的收支明細
      中？被告對此點亦無法具體說明。
（五）關於被告在上開經營耕園餐廳期間，並向告訴人甲○○表示，因貸款尚未撥下
      ，餐廳需要向金主調現金週轉，使告訴人甲○○不疑有他而簽發由新竹區中小
      企業銀行為付款人、發票日分別為八十六年五月二十日、同年月三十日、八十
      七年三月十五日、面額各為三十萬、二十萬及一百萬元之支票三紙後交付予乙
      ○○，持向其同居女友葉春熔借款，所得借款均未交予告訴人部分，又查，上
      開支票三紙確於告訴人簽發後由被告取走，除經被告自白外，並有被告在其上
      簽名之支票存根影本三紙附於偵查卷第十七至十九頁，此部分亦經案外人葉春
      熔向告訴人所提出給付上開票款的民事訴訟（本院八十六年度竹北簡字第五八
      七號、八十七年度簡上字第二九號）案件中確認無誤，有上開判決書二份在卷
      可憑，被告亦曾以證人身份在民事案件審理中作證稱：「被告（按：即甲○○
      ，下同）因經營不善，我與原告（按：即葉春熔，下同）合作經營好後再還給
      被告，餐廳的財務均由我來調度，系爭借款是我向原告調取現金給被告，被告
      簽發給我，我拿去向原告調現的。」等語（見上開八十六年度竹北簡字第五八
      七號民事卷八十七年二月十三日訊問筆錄），被告坦承其有向葉春熔拿到錢，
      但是被告是否將這些告訴人為了耕園餐廳周轉所簽發的支票所調得之錢均用在
      經營耕園餐廳，始終無法說明，亦提不出任何帳冊資料以實其說，而被告雖一
      再表示葉春熔不是其的同居人或女朋友，然本院於九十一年四月十六日所送達
      予被告傳票之送達證書上，即係由其同居人葉春熔代為收領，在葉春熔的簽名
      旁並註明「妻代」，此有送達證書一紙附於本院卷內可憑，是以被告與葉春熔
      間雖未辦理結婚登記，惟事實上其二人之關係應係相當密切，否則葉春熔何以
      會如此告訴送達人？被告所辯，顯均係卸責之詞，不足採信。
    綜上所述，被告之自白與事實相符，被告詐欺及侵占之犯行洵堪認定，均應予依
    法論科。
二、核被告乙○○所為，係犯刑法第三百三十六條第二項之業務侵占罪及同法第三百
    三十九條第一項之詐欺取財罪。被告先後多次侵占及詐欺之犯行，均時間緊接、
    手法雷同，所犯係犯罪構成要件相同之罪，顯均係基於概括之犯意反覆為之，應
    依刑法第五十六條連續犯之規定論以一連續業務侵占罪及一連續詐欺取財罪，並
    均依法加重其刑。又被告所犯上開連續業務侵占罪與連續詐欺取財二罪間，有方
    法、目的之牽連關係，為刑法第五十五條之牽連犯，應從較重之連續業務侵占罪
    處斷，公訴人認被告所犯此二罪間係犯意各別，行為互殊，顯有未洽。爰審酌被
    告利用告訴人家有恆產且無經驗，竟因此犯本罪，於犯罪後並一再卸詞狡辯，及
    其品性、生活狀況、智識程度、犯罪所生之損害與犯罪後態度等一切情狀，量處
    如主文所示之刑，以示懲儆。
三、據上論斷，應依刑事訴訟法第二百九十九條第一項前段，刑法第五十六條、第三
    百三十六條第二項、第三百三十九條第一項、第五十五條，罰金罰鍰提高標準條
    例第一條前段，判決如主文。
本案經檢察官林佳穎到庭執行職務。
中      華      民      國    九十一    年      七      月      九      日
                                  臺灣新竹地方法院刑事第一庭
                                      法  官    遲中慧
右正本證明與原本無異。
如不服本判決，應於判決送達後十日內向本院提出上訴狀( 應附繕本 )，上訴於
臺灣高等法院。
                                    書記官   龔柏萃
中      華      民      國    九十一    年      七      月      九      日
附錄本案論罪科刑法條全文：
中華民國刑法第三百三十六條第二項
 (公務公益侵占罪、業務侵占罪)
對於業務上所持有之物，犯前條第一項之罪者，處六月以上五年以下有期
徒刑，得併科三千元以下罰金。
中華民國刑法第三百三十九條第一項
 (普通詐欺罪)
意圖為自己或第三人不法之所有，以詐術使人將本人或第三人之物交付者
，處五年以下有期徒刑、拘役或科或併科一千元以下罰金。
